---
title: 'StatData1: forel201026 (foreløbig version)'
author: "Anders Tolver"
output:   
  html_document:
    theme: sandstone
    toc: true
    code_folding: hide
---

```{r setup, include=FALSE}
knitr::opts_chunk$set(echo = TRUE)
library(readxl)
library(tidyverse)
```

# Formålet med dette dokument

Formålet med dette dokument er at fremhæve nogle af de centrale statistiske modeller og eksempler, som har været diskuteret i forbindelse med undervisningen i Statistisk Dataanalyse 1 i 2020/2021.

Det er vigtigt, at I opnår erfaring med at kunne afkode, hvilken statistisk metode / modelklasse, som er velegnet til at besvare opgaver / delspørgsmål som knytter sig til et konkret datasæt. Hertil kan [modelvalgsdiagrammet](../notater/modeller.pdf) være særlig velegnet. Start med at identificere og afgøre om *responsvariablen* er en kvantitativ / kontinuert variabel eller om der er tale om en antalstabel. Fokuser dernæst på at finde / identificere antallet og datatypen for eventuelle forklarende variable.

Når du har identificeret den model / del af pensum, som er relevant for at besvare en konkret delopgave, så kan du med fordel finde et R-program, der kan hjælpe dig med at huske, hvordan man skriver R-koden, og hvordan man fortolker output. Oversigten nedenfor i dette dokument forsøger at hjælpe dig til at finde og træne centrale begreber og teknikker vha. opgaver og eksempler fra undervisningen i kursusuge 1-7. Vær dog opmærksom på, at jeg ikke kan afgøre, hvor I hver især har jeres største udfordringer. Det anbefales at supplere dette dokument med egne kommentarer, eller at lave en tilsvarende oversigt, som er tilpasset dine personlige udfordringer. 

***

# Parrede vs. ikke-parrede stikprøver

## Hvornår 

Hvis vi måler flere gange på de *samme individer* og interesserer os for forskellen.

## Hvordan

Udregn forskellene og opfat data som en enkelt stikprøve af forskelle. Brug formlen for en enkelt stikprøve til at udregne konfidensinterval.

Eksemplet om halthed af heste fra R-programmet d. 16/9-2020 viser 3 metoder, hvorpå man kan få R til at udregne estimater / konfidensintervaller.

**Data:** hentes fra `isdals` R-pakken.

```{r}
library(isdals)
data(lameness)
lameness
```

**Metode 0:** brug formel for en enkelt stikprøve til at beregnes konfidensinterval for middelværdien af forskellene.

```{r}
lameness$diff <- lameness$lame - lameness$healthy
head(lameness)
s <- sd(lameness$diff)
KI_up <- mean(lameness$diff) + qt(0.975, 8 - 1) * s / sqrt(8)
KI_up
KI_low <- mean(lameness$diff) - qt(0.975, 8 - 1) * s / sqrt(8)
KI_low
```

**Metode 1:** Få R til at lave KI for middelværdien af forskellene ...

```{r}
one_sample_mod <- lm(lame - healthy ~ 1, data = lameness)
summary(one_sample_mod)
confint(one_sample_mod)
```
**Metode 2/3:** Brug `t.test()`

```{r}
t.test(lameness$diff)
t.test(lameness$lame, lameness$healthy, paired=TRUE)
```
## Eksempler på opgaver

Udvalgte delspørgsmål fra 

* Januar 2018, opgave 3
* November 2019, opgave 2.

***

# Ensidet variansanalyse

## Hvornår

Kvantitativ / kontinuert responsvariabel og en kategorisk forklarende variabel.

## Hvordan

R-programmet fra 14/9-2020 kommer godt rundt i emnet. Du bør fx. arbejde med at lære/forstå følgende:

* kunne aflæse output med og uden intercept
* kunne teste hypotesen om, at middelværdien er ens i alle grupper (ved et F-test)
* i nogle eksempler: teste en ensidet ANOVA mod en lineær regressionsmodel, hvis den forklarende variable kan opfattes både som et kategorisk og en numerisk variabel (se R-programmet fra 28/9-2020 / Opgave HS 22)
* kunne fortolke output, hvis analysen foretages med en log-transformeret variabel som respons

**Aflæsning af output:** Samme model forskellig output/parametrisering (eksempel med gødning og antibiotika)
```{r}
data(antibio)
### Model, parametrisering med de seks gennemsnit
model1 <- lm(org ~ type - 1, data=antibio)
summary(model1)
### Model med Alfacyp som referencegruppe
model2 <- lm(org ~ type, data=antibio)
summary(model2)
### Model med Control som referencegruppe
antibio$type <- relevel(antibio$type, ref = "Control")
model3 <- lm(org ~ type, data=antibio)
summary(model3)
```


**F-test:** Her vises en metode til at få R til at lave F-testet. Helt ok, hvis du har andre metoder til at producere F-teststørrelsen på.

```{r}
### Test for ens middelværdi i alle grupper kan laves som følger ...
nulmodel <- lm(org ~ 1, data=antibio)
anova(nulmodel, model1)
```
**Test af lineær regression mod ensidet ANOVA:** For eksemplet med elektriske ål fra R-programmet til 28/9-2020 er der flere målinger af frekvensen (=respons) for hver vandtemperatur. Derfor kan man ved et F-test undersøge om middelværdien af responsen afhænger lineær af vandtempaturen ved at sammenligne en lineær regressionsmodel mod modellen, hvor vandtemperaturen inddrages som en faktor i modellen.

```{r}
### Eksempel med elektriske ål
library(isdals)
data(eels)
head(eels)
eels <- transform(eels, tempFac = factor(temp))
ensidet <- lm(freq ~ tempFac, data=eels)
linreg <- lm(freq ~ temp, data=eels)
anova(linreg, ensidet)
```

**Log-transformeret respons:** Regn opgave 1 fra eksamen i November 2019.

## Eksempler på opgaver

Der er rigtig mange tidligere eksamensopgaver om emnet fx. 

* November 2019, opgave 1 
* Januar 2020, opgave 1

***

# Lineær regression

## Hvornår

Kvantitativ / kontinuert responsvariabel og en kvantitativ / kontinuert forklarende variabel.

## Hvordan

R-programmet fra 14/9-2020 viser, hvordan man fitter og aflæser estimater fra modellen, samt hvordan man konstruerer et konfidensinterval for et punkt på regressionslinjen.

**Sammenhæng mellem hjertevægt og kropsvægt for katte:** Forstår du både R-kode og R-output?

```{r warning = FALSE, message = FALSE}
library(MASS)
data(cats)
linreg <- lm(Hwt ~ Bwt, data = cats)
summary(linreg)
newData = data.frame(Bwt = 2.5)
predict(linreg, newData, interval = "confidence", level = 0.95)
```
R-programmet fra 23/9-2020 gennemgår modelkontrol og prædiktionsintervaller for en lineær regressionsmodel. 

Du kan også arbejde med at forstå følgende:

* hvordan man tester om der er sammenhæng mellem respons og forklarende variabel i lineær regression (= om hældningen er nul!)
* hvordan man tester om hældningen har en ganske bestemt værdi (R-program fra 16/9-2020)
* hvordan man tester en lineær regressionsmodel mod fx. en kvadratisk regressionsmodel (R-program fra 28/9-2020)

## Eksempler på opgaver

* November 2018, Opgave 2.1
* Januar 2019, Opgave 2.1-2.4 
* Opgaven fra januar 2019 er ekstra udfordrende, fordi både respons og forklarende variabel indgår log-transformerede i den lineære regressionsmodel. 

***

# Multiple lineær regression

## Hvornår

Kvantitativ / kontinuert responsvariabel og (mindst) to kvantitative / kontinuerte forklarende variable.

## Hvordan

R-programmet fra 30/9-2020 om sammenhæng mellem volumen og højde+diameter af kirsebærtræer indeholder flere eksempler på multiple lineære regressionsmodeller. 

**Kirsebærtræer:** Kan du opskrive den tilhørende statistiske model og fortolke output nedenfor?
```{r}
library(isdals)
data(trees)
multipel1 <- lm(Volume ~ Height + Girth, data = trees)
summary(multipel1)
```

**Kirsebærtræer (log-transformation):** Kan du opskrive den tilhørende statistiske model og fortolke output nedenfor?
```{r}
multipel2 <- lm(log(Volume) ~ log(Height) + log(Girth)
, data = trees)
summary(multipel2)
```

## Eksempler på opgaver

* November 2018, opgave 2 
* januar 2019, opgave 2.5 (afleveringsopgave 2)

***

# Tosidet variansanalyse

## Hvornår

Kvantitativ / kontinuert responsvariabel og  to kategoriske forklarende variable.

## Hvordan

Vores hovedeksempel vedr. højder for studerende på StatData1 i 2017 søgt forklaret ved køn og studieretning (-se R-programmet fra 5/10-2020). 

Du bør arbejde på at forstå følgende:

* forskellen på den additive model og modellen med vekselvirkning
* teste den additive model med modellem med vekselvirkning
* kunne finde estimatet for middelværiden hørende til en gruppe givet som kombination af de to forklarende variable (fx. mandlige jordbrugsøkonomi-studerende) ... både for den additive model og for vekselvirkningsmodellen
* teste om modellen kan reduceres ved at fjerne en af de to forklarende variable fra modellen (ved et F-test)

**Additive model / model med vekselvirkning:** Indlæser først data fra eksamen januar 2020 opgave 2.

```{r}
pestgolf <- read.table(file = "../data/pestgolf.txt", header = T)
head(pestgolf)
```

```{r}
modelVeksel <- lm(Kd ~ Treat * Lokation, data = pestgolf)
modelAdd <- lm(Kd ~ Treat + Lokation, data = pestgolf)
```

*Model med vekselvirkning:* de 6 middelværdier hørende til kombinationer af `Treat` og `Lokation` estimeres helt frit.

*Additive model:* middelværdier hørende til kombinationer af `Treat` og `Lokation` tvinges til at have en *additiv struktur*. Forskellen på estimaterne hørende til `Treat = T04` og `Treat = T05` er den samme, uanset hvilken `Lokation` vi ser på. (Tænk eventuelt på eksempel med isbutik: prisen på guf er den samme uanset antallet af kugler)

**Test af additiv model mod model med vekselvirkning:** Kan udføres som et F-test af additive model (=nulmodel) mod vekselvirkningsmodel (=fuld model).

```{r}
anova(modelAdd, modelVeksel)
```
Hypotesen (dvs. den additive model) kan ikke forkaste på et 5 % - niveau, da p-værdien er 0.0682.

**Aflæse / fortolke estimaterne:** Lad os aflæse estimaterne for kombinationen `Treat =  T05, Lokation = KNY` både for den additive model og for modellen med vekselvirkning.

*Model med vekselvirkning:*

```{r}
summary(modelVeksel)
```
Estimatet bliver: 0.848667 + 0.315000 - 0.286000 - 0.264333.

*Additive model:*

```{r}
summary(modelAdd)
```
Estimatet bliver: 0.89411 + 0.22411 -0.41817.

**Test for effekt af `Treat`/ `Lokation`:** Test for hver af de to indgående forklarende variable bør kun foretages, hvis der ikke er vekselvirking (dvs. hvis vi ikke kan forkaste den additive model). Den additive model benyttes som *fuld model* og modellen, hvor en af de to forklarende variable fjernes benyttes som *nulmodel* i et F-test med `anova()`.

*Test for effekt af `Treat`:*

```{r}
modelLokation <- lm(Kd ~ Lokation, data = pestgolf)
anova(modelLokation, modelAdd)
```
Vi forkaster hypotesen om, at vi kan se bort fra `Treat`: observeret F-teststørrelse = 16.855, P-værdi = 0.001071.

*Test for effekt af `Lokation`:*

```{r}
modelTreat <- lm(Kd ~ Treat, data = pestgolf)
anova(modelTreat, modelAdd)
```
Vi forkaster hypotesen om, at vi kan se bort fra `Lokation`: observeret F-teststørrelse = 29.214, P-værdi = 0.000010.

## Eksempler på opgaver

* Januar 2019, opgave 1 kommer godt rundt i pensum her (afleveringsopgave 3)
* Januar 2020, opgave 2 (fra kursusuge 6)

***

# Blandede modeller

## Hvornår

Kvantitativ / kontinuert responsvariabel og  både en kategoriske og en kvantitativ / kontinuert forklarende variable.

## Hvordan

R-programmet fra 7/10-2020 viser, hvordan man fitter og aflæser estimaterne fra en blandet model (eksempel med løbetider på DHL-stafetten).

Vær særligt opmærksom på

* hvordan man opskriver modellen korrekt
* hvordan man fortolker estimaterne fra output (igen kan man fitte modellen med og uden intercept!)

**Løbetider på DHL-stafetten:** Brug tid på at lære at opskrive modellen og på at kunne fortolke estimaterne. En særlig egenskab med den *blandede model* her er, at forskellene i løbetiderne mellem de forskellige dage er ens, uanset holdsammensætningen (dvs. antal kvinder på holdet).

```{r}
data(dhl)
dhl <- transform(dhl, time = 60*60*hours + 60*minutes + seconds)
dhl <- transform(dhl, group = factor(women))
head(dhl)
model1 <- lm(time ~ day + women, data=dhl)
summary(model1)
```

## Eksempler på opgaver

* November 2019, opgave 2.3-2.5.

***

# Kursusuge 7 / metoder til analyse af antalstabeller

Det er essentielt at forstå, hvordan man udregner sandsynligheder i en binomialfordeling (klassisk quiz-spørgmål i multiple choice opgaver). 

Desuden snakkede vi om, hvordan man 

* i) estimerer og beregner konfidensintervaller for en andel (dvs. antal / total)
* ii) tester hypoteser om at andelen har en bestemt værdi (fx. 0.5)
* iii) sammenligner to binomialfordelinger 
* iv) laver test for homogenitet og test for uafhængighed baseret på antalstabeller. 

Der er mange emner og næppe nogen vej uden om at nærstudere slides og R-programmer fra denne uge, hvis du gerne vil være ordentlig forberedt. Husk især at øve på quiz-spørgsmål fra eksamen og quizzer i Absalon, som vedrører denne del af pensum.

